臺灣士林地方法院民事判決
                                      110年度訴字第381號
原      告  甲○○  
訴訟代理人  鄭錦堂律師
            李保祿律師
被      告  乙○○  
訴訟代理人  李漢中律師
            陳漢笙律師
上列當事人間請求清償借款事件，本院於民國110年12月20日言
詞辯論終結，判決如下：
    主  文
被告應給付原告新臺幣貳佰捌拾柒萬柒仟元，及自民國一0六年
十一月一日起至民國一一0年一月十九日止，按週年利率百分之
二十計算之利息，並自一一0年一月二十日起至清償日止，按週
年利率百分之十六計算之利息。
訴訟費用由被告負擔。
本判決第一項於原告以新臺幣玖拾伍萬玖仟元為被告供擔保後，
得假執行。但被告如以新臺幣貳佰捌拾柒萬柒仟元為原告供擔保
後，得免為假執行。
    事  實  及  理  由
一、原告原起訴聲明為被告應給付原告新臺幣(下同)287萬7,000
    元，及自民國106年11月1日起至清償日止，按週年利率20%
    計算之利息(見本院卷第12頁)；嗣於本件訴訟進行中，原告
    將其上開聲明變更為被告應給付原告287萬7,000元，及自10
    6年11月1日起至110年1月19日止，按週年利率20%計算之利
    息，並自110年1月20日起至清償日止，按週年利率16%計算
    之利息(見本院卷第270頁)，核屬訴之聲明減縮，依民事訴
    訟法第255條第1項第3款規定相符，應予准許。
二、原告主張：㈠被告於101年7月10日向伊借款30萬元，約定借
    款利息為月息2分、借款期間1年，伊於同年7月10日先預扣
    第1個月利息6,000元後，匯款29萬4,000元(下稱系爭借款甲
    )至被告設於台北富邦銀行北投分行000000000000號帳戶(下
    稱系爭台北富邦銀行帳戶)，且被告簽發如附表編號1所示本
    票交付予伊供擔保。㈡又被告於102年4月17日向伊借款50萬
    元，約定利息為月息3分、借款期間為2個月，伊先預扣2個
    月利息3萬元後，於同日匯款47萬元(下稱系爭借款乙)至系
    爭台北富邦銀行帳戶，且被告簽發如附表編號2所示本票並
    交付予伊供擔保。㈢另被告於102年9月4日向伊借款100萬元
    ，約定月息3分，借款期間為3年，伊先預扣第1個月利息3萬
    元、及系爭借款甲之該月應付利息6,000元後，於同日匯款9
    6萬4,000元(下稱系爭借款丙)至系爭台北富邦銀行帳戶，且
    被告簽發如附表編號3所示本票交付予伊供擔保。㈣復被告於
    102年10月17日向伊借款120萬元，約定月息3分，借款期間
    為2年6個月。伊先預扣第1個月利息3萬6,000元及系爭借款
    乙該月應付利息1萬5,000元，合計扣除5萬1,000元後，於同
    日匯款114萬9,000元(下稱系爭借款丁)至系爭台北富邦銀行
    帳戶，被告並簽發如附表編號4所示本票交付予伊供擔保。
    伊已實際交付借款本金合計287萬7,000元予被告，詎被告屆
    期均未清償，被告雖曾對伊提起確認系爭本票，其中如附表
    編號3、4所示之本票債權對伊不存在之訴訟，並於該訴訟中
    以其對伊之債權為抵銷及抵充，經本院以108年度簡上字第1
    20號確定判決(下稱系爭確定判決)認系爭本票之原因關係擔
    保系爭借款甲、乙、丙、丁(下合稱系爭款項)之消費借貸契
    約，且經抵銷後，系爭款項之借款本金均未償還，故於本件
    訴訟有爭點效之適用。為此，爰依兩造間消費借貸契約，提
    起本件訴訟等語。並聲明：㈠被告應給付原告287萬7,000元
    ，及自106年11月1日起至110年1月19日止，按週年利率20%
    計算之利息，並自110年1月20日起至清償日止，按週年利率
    16%計算之利息。㈡願供擔保，請准宣告假執行。
三、被告則以：兩造間就系爭款項係成立委託關係，於103年1月
    始轉為消費寄託關係，並非消費借貸關係；且兩造並未約定
    利息。又系爭確定判決就本件訴訟並無爭點效之適用云云，
    資為抗辯。並答辯聲明：㈠原告之訴及假執行之聲請均駁回
    。㈡如受不利判決，願供擔保，請准宣告免為假執行。
四、原告主張兩造間就系爭款項成立消費借貸契約，為被告否認
    ，並辯稱兩造間係成立消費寄託契約云云。惟查：
　㈠按主張抵銷之請求，其成立與否經裁判者，以主張抵銷之額
    為限，有既判力，民事訴訟法第400條第2項定有明文。且按
    民事訴訟法第400條第1項規定確定判決之既判力，惟於判決
    主文所判斷之訴訟標的，始可發生。若訴訟標的以外之事項
    ，縱令與為訴訟標的之法律關係有影響，因而於判決理由中
    對之有所判斷，除同條第2項所定情形外，尚不能因該判決
    已經確定而認此項判斷有既判力。又學說上所謂「爭點效」
    之適用，除判決理由之判斷具備「於同一當事人間」、「非
    顯然違背法令」及「當事人未提出新訴訟資料足以推翻原判
    斷」等條件外，必須該重要爭點，在前訴訟程序已列為足以
    影響判決結果之主要爭點，經兩造各為充分之舉證，一如訴
    訟標的極盡其攻擊、防禦之能事，並使當事人適當而完全之
    辯論，由法院為實質上之審理判斷，前後兩訴之標的利益大
    致相同者，始應由當事人就該事實之最終判斷，對與該重要
    爭點有關之他訴訟，負不得再為相反主張之結果責任，且法
    院亦不得作相異之判斷。
  ㈡原告主張兩造間有系爭款項成立消費借貸關係，業據其提出
    如附表編號1至4所示之本票4紙(下合稱系爭本票)為證，及
    系爭確定判決為證(見本院卷第16至22頁、第38至104頁)。
    且自系爭確定判決可知，被告曾主張原告持有之系爭本票，
    其中如附表編號3、4所示本票對被告之本票債權不存在，以
    及兩造間就系爭款項係成立消費寄託關係而交付，並以其對
    原告之債權與系爭款項為抵銷或抵充等情，對原告提起確認
    本票債權不存在之訴訟，經系爭確定判決將兩造間系爭本票
    之原因關係究為系爭款項之消費借貸關係或消費寄託關係列
    為主要爭點，並經兩造各為充分之舉證，且使當事人適當而
    完全之辯論，為實質上之審理判斷，認兩造系爭本票所擔保
    之原因關係確為系爭款項(即系爭借款甲、乙、丙、丁)係成
    立消費借貸契約，而非成立消費寄託契約；又兩造間就系爭
    借款甲、乙、丙、丁均有約定利息，分別為月息2分、3分、
    3分、3分；另原告於系爭確定判決審理時雖聲請訊問證人許
    嘉芯及張瀚升，惟系爭確定判決已認被告聲請訊問證人許嘉
    芯之待證事實為原告曾向許嘉芯確認被告有無代其繳納系爭
    房屋管理費，並告知其款項係寄放在被告處且未收取利息，
    因該等事項非許嘉芯親身見聞參與兩造間約定經過，自無從
    證明兩造間內部法律關係之實際情形，而未予訊問證人許嘉
    芯；且其聲請訊問證人即翔賀公司總經理張瀚升待證事實為
    101、102年間有無向被告借款及還款情形，然原確定判決認
    縱此部分待證事實屬實，亦無從執以推認兩造間內部法律關
    係為何、或被告是否已清償對原告之債務，而無調查必要等
    情，有系爭確定判決可參(見本院卷第38至104頁)。又被告
    對系爭確定判決提起第三審上訴，經本院另以裁定駁回其上
    訴，被告不服該裁定，提起抗告，經最高法院以109年度台
    簡抗字第259號裁定駁回被告之抗告而確定在案；另被告主
    張系爭確定判決有民事訴訟法第496條第1項第13款之再審事
    由提起再審之訴，亦經本院以110年度再易字第14號裁定以
    其逾期聲請而裁定駁回其再審之訴，有最高法院109年度台
    簡抗字第259號裁定、本院110年度再易字第14號裁定可稽(
    見本院卷第106至107頁、第234至235頁)。而本件被告雖聲
    請本院訊問證人張瀚升，待證事實為被告當初是因原告將借
    款借給翔賀公司，為了擔保借款內容才會簽發系爭本票；及
    訊問證人許嘉芯之待證事實為原告委託被告為其繳納管理費
    ，無約定系爭本票利息，惟本院仍認許嘉芯非親見親聞兩造
    間之內部關係，其僅聽聞被告單方之陳述；又系爭本票上之
    利息為被告所親寫，被告於系爭確定判決審理時均未否認，
    亦列為兩造不爭執事項(見本院108年度簡上字第120號卷第1
    74至176頁)，且系爭本票擔保之原因關係為系爭款項之消費
    借貸關係，非消費寄託等情，其事證已臻明確，故認上開2
    位證人無訊問之必要，亦不會影響判決結果之判斷。綜上，
    兩造及本院自應受系爭確定判決就兩造間系爭本票所擔保之
    原因關係即系爭借款甲、乙、丙、丁之債務之拘束，且兩造
    間就系爭款項係成立消費借貸契約，而非寄託或消費寄託契
    約至明，故兩造及本院自不得再為相反之主張及認定。
  ㈢另被告抗辯其於103年7月間代原告先支付房屋裝修工程費用6
    0萬元，及被告每月返還2萬至5萬元不等之款項，依一般常
    情，當係希望先抵充本金，而非利息，系爭確定判決卻先抵
    利息，再抵充本金，乃有違論理法則及經驗法則，故本件自
    不受系爭確定判決認定係借款關係或抵充認定之拘束云云。
    惟按對於一人負擔數宗債務而其給付之種類相同者，如清償
    人所提出之給付，不足清償全部債額時，由清償人於清償時
    ，指定其應抵充之債務。又清償人不為前條之指定者，依左
    列之規定，定其應抵充之債務：一、債務已屆清償期者，儘
    先抵充。二、債務均已屆清償期或均未屆清償期者，以債務
    之擔保最少者，儘先抵充；擔保相等者，以債務人因清償而
    獲益最多者，儘先抵充；獲益相等者，以先到期之債務，儘
    先抵充。三、獲益及清償期均相等者，各按比例，抵充其一
    部。且如為不同種類之債務，清償人所提出之給付，應先抵
    充費用、次充利息、次充原本；依前二條之定抵充債務者亦
    同。民法第321至323條分別規定有明文。又民法321條至323
    條規定於抵銷準用之，民法第342條亦定有明文。是對於一
    人負擔數宗債務而其給付之種類相同者，苟債務人行使抵銷
    權之主動債權金額，不足清償其全部債額，除經被動債權之
    債權人同意得先充原本後充利息外，債務人縱依民法第342
    條準用第321條規定指定應抵銷之債務，仍應依民法第323條
    規定，先抵充所有各宗債務之利息完畢後，始得抵充各宗債
    務之原本，不得為相反之指定。復按受任人因處理委任事務
    ，支出之必要費用，委任人應償還之，並付自支出時起之利
    息，民法第546條第1項亦有明定。是系爭確定判決既認被告
    代原告支付裝修費用及每月返還款項部分，依上開規定已先
    抵充借款利息，再抵充本金，於法無違，亦未違反論理法則
    及經驗法則之情事。被告抗辯系爭確定判決違背論理法則或
    經驗法則，而無爭點效之適用云云，難認可採。
　㈣綜上，兩造及本院仍應受原確定判決認定之系爭本票原因關
    係為系爭款項之消費借貸關係及債務抵充之限制，自不得為
    相反主張及認定。被告就系爭款項即系爭借款甲、乙、丙、
    丁之本金均未償還，因被告於系爭確定判決審理時有以其對
    原告之債權為抵銷及抵充後，被告尚積欠原告287萬7,000元
    ，及系爭借款丙、丁之利息分別已抵銷至106年10月4日止、
    106年10月18日止之利息，而系爭借款甲、乙、丙、丁之本
    金均未清償，又於系爭確定判決後迄今，被告並未再為任何
    清償，業據被告陳明在卷(見本院卷第271頁)，則原告依消
    費借貸契約，請求被告清償借款，洵屬有據。按110年1月20
    日修正公布前之民法第205條規定：「約定利率，超過週年
    百分之二十者，債權人對於超過部分之利息，無請求權」，
    該條修正為「約定利率，超過週年百分之十六者，超過部分
    之約定，無效。」，且經110年1月20日總統華總一義字第11
    000004851 號令修正公布該第205條條文；並自公布後六個
    月施行。因原告請求之月息2分、3分經換算成年息分別為24
    %、36%，均已超過上開週年利率之約定，就超過上開規定部
    分，分別無請求權(民法第205條修正前)、無效(民法第205
    條修正後)，則原告主張依消費借貸關係，請求被告給付287
    萬7,000元，及自106年11月1日起至110年1月19日止，按週
    年利率20%計算之利息，並自110年1月20日起按週年利率16%
    計算之利息，應為有據。
五、從而，原告依消費借貸契約，請求被告給付287萬7,000元，
    及自106年11月1日起至110年1月19日止，按週年利率20%計
    算之利息，並自110年1月20日起按週年利率16%計算之利息
    為理由，應予准許。　　
六、兩造分別陳明願供擔保，聲請宣告假執行或免為假執行，均
    核無不合，爰分別酌定相當擔保金額予以准許。
七、據上論結，原告之訴為有理由，依民事訴訟法第78條、第39
    0條第2項、第392條2項判決如主文。
中　　華　　民　　國　　111 　年　　1 　　月　　25　　日
                  民事第三庭  法  官  陳月雯
以上正本係照原本作成。
如對本判決上訴，應於判決送達後20日內向本院提出上訴狀，若
委任律師提起上訴者，應一併繳納上訴審裁判費，否則本院得不
命補正逕行駁回上訴。
中　　華　　民　　國　　111 　年　　1 　　月　　25　　日
                              書記官  劉雅萍
附表　　　　　　　　　　　　　　
編號  發票日 (民國) 票面金額 (幣別：新臺幣)   到期日    (民國) 票據號碼   備註   1 101年7月10日     30萬元 102年7月10日 00000000 擔保系爭借款甲   2 102年4月17日     50萬元 102年6月17日 00000000 擔保系爭借款乙   3 102年9月4日    100萬元 105年9月 000000 擔保系爭借款丙   4 102年10月17日    120萬元 105年5月5日 000000 擔保系爭借款丁